【裁判字號】    97,訴,1052
【裁判日期】    980122
【裁判案由】    拆屋還地等
【裁判全文】
臺灣士林地方法院民事判決              97年度訴字第1052號
原      告  臺北市政府消防局
法定代理人  丙○○
訴訟代理人  鍾明達律師
複代理人    廖建榮律師
被      告  乙○○
被      告  丁○○○
訴訟代理人  甲○○
上列當事人間拆屋還地等事件，本院於民國97年12月24日言詞辯
論終結，判決如下：
    主  文
被告乙○○應將坐落臺北市○○區○○段二小段106 地號如附圖
綠色所示面積52.95 平方公尺土地上、門牌號碼臺北市○○區○
○街1 之3 號房屋連同附圖虛線所示範圍之雨遮拆除，將土地返
還原告。
被告乙○○應給付原告新臺幣貳拾壹萬仟零伍拾肆元，及自民
國九十七年八月二十日起至清償日止，按年息百分之五計算之利
息；並自民國九十七年八月二十日起至返還前項土地之日止，按
月給付原告新臺幣仟伍佰玖拾陸元。
原告其餘之訴駁回。
訴訟費用由被告乙○○負擔。
本判決第一項於原告以新臺幣柒拾柒萬肆仟元供擔保後，得假執
行；但被告乙○○如以新臺幣貳佰拾壹萬玖仟貳佰壹拾元為原
告預供擔保後，得免為假執行。
本判決第二項於原告以新臺幣柒萬柒仟元供擔保後，得假執行；
但被告乙○○如以新臺幣貳拾萬元為原告預供擔保後，得免為
假執行。
原告其餘假執行之聲請駁回。
    事實及理由
一、原告主張：
（一）坐落臺北市○○區○○段二小段106 地號土地（下稱系爭
      土地）為中華民國所有，原告為管理機關。訴外人劉世法
      未經原告同意，無正當權源，占有系爭土地如附圖綠色所
      示、面積52.95 平方公尺部分，興建門牌號碼臺北市○○
      區○○街1 之3 號房屋（下稱系爭房屋）。嗣被告乙○○
      於於民國72年1 月6 日買受系爭房屋而取得事實上之處分
      權，其後並出租予被告丁○○○直接占有使用中，均已構
      成無權占有。原告自得依民法第767 條第1 項規定，請求
      被告丁○○○自系爭建物遷出，及被告乙○○將系爭房屋
      連同附圖虛線所示範圍之雨遮拆除，並將坐落土地返還原
      告。又被告乙○○無權占有系爭土地，並受有相當於租金
      之不當得利，致原告受有損害，原告亦得本於民法第179
      條不當得利之規定，請求被告乙○○返還自92年8 月11日
      起算（即起訴回溯5 年）相當於租金之利益。而上述不當
      得利金額之計算，參酌土地法第105 條、第97條規定，原
      告以系爭土地申報地價、即公告地價（依平均地權條例施
      行細則第21條規定，公有土地以各該宗土地之公告地價為
      申報地價）年息百分之5 為標準計算，請求上述5 年期間
      之不當得利21萬3,054 元，暨自起訴狀繕本送達翌日起算
      之法定利息，及自起訴狀繕本送達翌日起至返還系爭土地
      之日止，按月給付原告3,596 元。爰依前揭所有物返還請
      求權及不當得利之法律關係提起本訴。
（二）並聲明：
  １、如主文第1項、第2項所示。
  ２、被告丁○○○應自前開土地遷出；
  ３、願供擔保，請准宣告假執行。
二、被告乙○○、丁○○○則以：
（一）系爭房屋係劉世法於59年1月1日原始興建完成，嗣被告乙
      ○○於72年1月6日以5萬4,100元購得系爭房屋。被告乙○
      ○被告曾於81年間向系爭土地當時之管理機關財政部國有
      財產局臺灣北區辦事處（下稱國有財產局）申請承租土地
      ，獲該處回函表示同意另案函請辦理撥用手續，被告乙○
      ○符合得以承租之條件，其信賴政府公權，靜待行政機關
      回覆通知辦理承租事項，並非無權占有。而被告乙○○之
      前雖將系爭房屋出租予被告丁○○○經營家庭美髮，惟原
      約定之租期至97年12月15日止，且被告丁○○○於97年10
      月27日即已遷離系爭房屋等語，資為抗辯。
（二）並聲明：
  １、原告之訴及假執行之聲請均駁回。
  ２、如受不利之判決，願供擔保請准宣告免為假執行。
三、本件不爭執事項：
（一）系爭土地為中華民國所有，現由原告擔任管理機關。
（二）系爭房屋係未辦保存登記之建物，坐落系爭土地如附圖所
      示綠色部分面積計52.95 平方公尺，並附連如附圖虛線所
      示範圍之雨遮。
（三）系爭房屋係於70年8月3日申請設立房屋稅籍，原始納稅義
      務人為劉世法，嗣於72年1月6日出售予被告乙○○，被告
      乙○○因而受讓系爭房屋之事實上處分權。
（四）系爭房屋前由被告乙○○出租予被告丁○○○經營家庭美
      容店，渠等簽訂之房屋租賃契約書所載租賃期限自96年12
      月15日起至97年12月15日止。
（五）被告曾於81年間向系爭土地當時之管理機關國有財產局申
      請承租系爭土地，經國有財產局以81年4 月24日台財產北
      三字第81011176號函覆：「…二、先生申請承租之北投區
      ○○街特一至三號房屋基地，經本處派員勘查結果，應坐
      落於湖山段二小段106 地號國有土地，其地上物為消防隊
      及原陽明山管理局（中山新村）眷舍使用，本處已另案函
      請臺北市政府財政局辦理撥用手續。依財政部國有財產局
      79年10月15日台財產二字第79015891號函示，有關申租案
      件，應俟撥用案件確定後再行續辦，故首揭申租案，爰予
      註銷。」等語（參見本院卷第61頁）。
      以上各項，有原告提出之土地謄本、現場照片、房屋租賃
      契約書影本，被告乙○○提出之臺北市稅捐稽徵處函、臺
      灣電力公司臺北北區營業處函、房屋稅繳納通知書、買賣
      契稅及監證費繳納通知書、建築改良物登記申請書、建築
      改良物買賣所有權移轉契約書、國有財產局81年4 月24日
      台財產北三字第81011176號函等影本，以及臺北市稅捐稽
      徵處北投分處97年8 月27日北市稽北投乙字第0973139200
      0 號函檢送之房屋稅籍記錄表影本在卷可參；且經本院會
      同臺北市士林地政事務所測量人員現場履勘查明，並囑託
      該所測量人員測繪複丈成果圖存卷足憑，復為兩造所不爭
      執，均堪認為真正。
四、本件爭點之論述：
    原告主張被告乙○○享有系爭房屋之事實上處分權，無權占
    有系爭土地，而請求承租系爭房屋之被告丁○○○之被告丁
    ○○○自系爭房屋遷出，及被告乙○○拆除系爭房屋返還土
    地，並給付相當於租金之不當得利，被告則以前揭情詞置辯
    ，是以本件所應審究之爭點，應在於：（一）被告乙○○有
    無占有系爭土地之合法權源？是否構成無權占有？（二）被
    告丁○○○目前（本件言詞辯論終結時）是否仍租賃占有系
    爭房屋？（三）被告乙○○應否給付不當得利？如是，適當
    金額若干？
    茲分別論述如下：
（一）被告乙○○並無合法占有系爭土地之權源，已構成無權占
      有，原告得請求其拆除系爭房屋返還土地：
  １、按當事人主張有利於己之事實者，就其事實，有舉證之責
      任，民事訴訟法第277 條定有明文。而以無權占有為原因
      ，請求返還所有物之訴，被告對原告就其物有所有權存在
      之事實無爭執，而僅以非無權占有為抗辯者，原告於被告
      無權占有之事實，無舉證責任。被告應就其取得占有，係
      有正當權源之事實證明之。如不能證明，則應認原告之請
      求為有理由（最高法院72年度臺上字第1552號判決參考）
      。又所謂正當權源，係指依法律規定或契約關係，物之所
      有權人有提供或容忍占有使用之義務而言。本件系爭房屋
      所坐落之土地為中華民國所有，原告為管理機關，已如前
      述，被告乙○○抗辯其非無權占有云云，自應就其有合法
      占有權源之利己事實負舉證之責。而被告乙○○雖抗辯：
      伊於81年間即向當時之管理機關國有財產局申請承租，該
      處回函表示同意另案函請辦理撥用手續，伊符合得以承租
      之條件，伊信賴政府公權，靜待行政機關通知辦理承租事
      項云云，並提出國有財產局之函文影本為憑。然原告主張
      實際上管理機關並未核准同意出租等情。稽之上開三之(五)
      所載國有財產局函文內容，僅回覆系爭土地為其他機關眷
      舍使用，已函請相關主管機關辦理撥用手續，申租案件應
      俟撥用案件確定後再行辦理，並將申請案註銷等意旨，並
      未實際審核是否合於承租要件，亦未表示已同意承租之意
      思。且該承租申請案件已經註銷終結，亦即申請事件已不
      存在。之後系爭土地之管理機關亦未曾為同意被告乙○○
      承租之意思表示，被告乙○○既未曾與系爭土地之管理機
      關意思表示合致成立租賃契約關係，徒以其曾提出承租之
      申請乙節，仍不足憑為占有系爭土地之合法權源。此外，
      被告乙○○又未能主張及舉證其就系爭土地有何法定或約
      定之占有權源，自難認定其有占有系爭土地之正當權源。
      準此，原告主張被告乙○○構成無權占有乙情，即堪憑採
      。
  ２、按所有人對於無權占有或侵奪其所有物者，得請求返還之
      ，民法第767條第1項定有明文。而建物之拆除為事實上之
      處分，未辦理所有權第一次保存登記之建物或工作物之拆
      除，自以享有處分權之人始得為之。本件系爭房屋所坐落
      系爭土地為中華民國所有，由原告任管理機關，被告乙○
      ○享有事實上處分權之系爭房屋占有系爭土地，並無合法
      權源，已構成無權占有。是則原告依前揭規定，請求被告
      乙○○將系爭房屋拆除，並返還土地予原告，自屬有據。
（二）原告未能舉證證明被告丁○○○於本件言詞辯論終結時仍
      占有系爭房屋，其請求被告丁○○○遷出，並非有據：
      按所有物返還請求權，須被請求人有占有之事實，而所謂
      占有係指對於物有事實上之管領力，且應以被告即占有人
      於訴訟中仍占有標的物為請求要件，如被告未占有、使用
      標的物，即不得本於物上請求權，對之請求返還所有物。
      再者，就被請求人仍有管領占有之事實，亦應由原告負舉
      證之責。本件被告丁○○○雖曾承租占有系爭房屋，惟其
      抗辯伊於97年10月27日已遷離系爭房屋等語。考以被告所
      簽訂房屋租賃契書約定之租賃期間係至97年12月15日屆滿
      ，且於97年10月24日本院現場履勘時，系爭房屋玻璃門前
      即已張貼11月1 日搬遷之告示，有本院勘驗筆錄存卷可參
      。衡情，被告丁○○○於租期屆滿前搬遷，當屬事理之常
      。除此之外，原告又未能舉證證明被告丁○○○於本件言
      詞辯論終結時（即97年12月24日），確仍有實際管領占用
      系爭房屋或系爭土地之事實，則原告主張被告蔣黃麗無權
      占有云云，即非有據。是以，原告並請求被告丁○○○遷
      出部分，即乏所據，要難准許。
（三）原告得請求被告乙○○給付之不當得利金額核屬適當，應
      予准許：
  １、按無法律上之原因而受利益，致他人受損害者，應返還其
      利益。民法第179 條段亦有明文。又無權占有他人之土地
      ，依社會之通常觀念，可能獲得相當於租金之利益，且致
      他人受有相當於租金之損害。本件被告乙○○無權占有系
      爭土地，既堪認定，原告主張其受有相當於租金之不當得
      利，致國有財產受損害，而請求其就占有系爭土地如附圖
      綠色所示面積52.95 平方公尺部分，自起訴前5 年起算，
      相當於租金之不當得利，亦屬有據。
  ２、關於相當於租金不當得利之適當金額，按城市地方房屋之
      租金，以不超過土地及其建築物申報總價年息百分之10為
      限。此於租用基地建築房屋時準用之。土地法第97條第1
      項、第105 條分別定有明文。又按公有土地，以各該宗土
      地之公告地價為申報地價。平均地權條例施行細則第21條
      亦有明文。而系爭土地之地目為建，被告乙○○占有系爭
      土地係作為系爭房屋基地使用，而系爭房屋係1 層樓石綿
      瓦鐵皮屋頂磚造建築之平房，位於勝利街、紗帽路交叉路
      口，正對面為陽明山公車總站，停放大型公車，交通便利
      ，附近1 樓之建物多作為獨戶式住宅使用等情，已經本院
      現場履勘明確，有勘驗筆錄在卷足按（參見本院卷第78至
      80頁）。本院審酌上情，認原告主張按前揭土地法及平均
      地權條例之規定，以土地公告地價年息百分之5 計算相當
      於租金之不當得利，核屬適當。而系爭土地之公告現值，
      92至95年度均為1 萬6,000 元，96至97年度則均為1 萬6,
      300 元，有原告提出之北市公告土地現值及公告地價查詢
      資料在卷可憑（參見本院卷第23頁）。則依系爭房屋占有
      系爭土地之面積、前述公告地價、計算標準之比率等核算
      結果，原告得請求被告乙○○給付之不當得利金額，自92
      年8 月11日起至同年12月31日為1 萬6,511 元，自93年1
      月1 日起至95年12月31日止，每年各均為4 萬2,360 元，
      自96年1 月1 日起至96年12月31日止為4 萬3,152 元，自
      97年1 月11日起至8 月10日止為2 萬6,332 元，以上合計
      為21萬3,075 元（詳如附表所示）。此部分原告請求被告
      乙○○給付21萬3,054 元，暨自起訴狀繕本送達翌日即97
      年8 月20日起算之法定利息，自應准許。另自起訴狀繕本
      送達翌日即97年8 月20日起至返還系爭土地之日止，按月
      給付之不當得利金額則為3,596 元（詳如附表所示），原
      告此部分請求，亦屬有據。
五、從而，原告本於民法第767 條前段規定之所有物返還請求權
    及同法第179 條規定之不當得利等法律關係，請求：（一）
    被告乙○○應將坐落系爭土地如附圖綠色所示面積52.95 平
    方公尺土地上之系爭房屋連同附圖虛線所示範圍之雨遮拆除
    ，將土地返還原告，（二）被告乙○○應給付原告21萬3,05
    4 元，及自起訴狀繕本送達之翌日即97年8 月20日起至清償
    日止，按年息百分之5 計算之利息，並起訴狀繕本送達之翌
    日即97年8 月20日起至返還前項土地之日止，按月給付原告
    3,596 元，為有理由，應予准許。逾此範圍之請求，則無理
    由，應予駁回。
六、原告陳明願供擔保聲請宣告假執行，就其勝訴部分，核無不
    合，爰酌定相當之擔保金額准許之。至其餘假執行之聲請，
    則失所附麗，應併予駁回。
七、本件判決基礎已臻明確，兩造其餘攻擊防禦方法及訴訟資料
    經本院審酌後，核與判決不生影響，無一一論述之必要，併
    予敘明。
八、據上論結，本件原告之訴為有一部理由，一部無理由，依民
    事訴訟法第79條、第390 條第2 項、第392 條第2 項，判決
    如主文。
中    華    民    國    98    年    1     月    22    日
                  民事第三庭  法  官  施月燿
以上正本證明與原本無異。
如對本判決上訴，應於判決送達後20日內向本院提出上訴狀。
中    華    民    國    98    年    2     月    4     日
                              書記官  于耀文


司法院資訊處製作；財團法人民間司法改革基金會備份。
